最　高　行　政　法　院　判　決　　　　　　　　　　九十三年度判字第三九二號
　　上　訴　人　甲○○
　　被 上訴 人　財政部臺灣省南區國稅局
　　代　表　人　朱正雄
右當事人間因綜合所得稅事件，上訴人對於中華民國九十一年十二月三十一日高雄高
等行政法院九十一年度簡字第三五八號判決，提起上訴。本院判決如左：
　　主  文
上訴駁回。
上訴審訴訟費用由上訴人負擔。
　　理  由
一、本件上訴人在原審起訴主張：上訴人與母親、親兄弟及姪兒、姪女確實同居於簡
    陋之祖居，因上訴人三兄弟收入微薄，受扶養者父母有因負擔扶養義務而不能維
    持自己生活之事實存在，且上訴人與受扶養人共同生活之事實，有戶口名簿影本
    及村長證明書等附卷可稽，被上訴人將該部分免稅額否准認列，顯不妥當，為此
    訴請撤銷訴願決定及原處分之判決。
二、被上訴人則以：依所得稅法第十七條第一項第一款第四目規定，納稅義務人列報
    減除其他親屬或家屬之免稅額，須符合民法第一千一百十四條第四款及第一千一
    百二十三條第三項之規定，即須具備家長家屬之關係，且以永久共同生活為目的
    而同居一家者為前提。經查，上訴人與系爭受扶養親屬雖同戶設籍於其弟殷木竹
    戶內，惟同為家屬間關係，並不互負扶養義務，殷彩曄八十九年度設籍於台南縣
    新營市羅江秀霞戶內，與上訴人並未同戶設籍，核難認定與上訴人有以永久共同
    生活為目的而同居一家之家長家屬關係，更難謂符合前揭法條規定之扶養要件，
    上訴人縱有資助，亦屬念同宗之誼而給予津貼，此種慈惠施予行為，係本於雙方
    感情而生，於法不能援為要求扶養之根據，核與首揭規定得減除免稅額之要件不
    符，被上訴人原核定予以剔除系爭扶養親屬免稅額三七○、○○○元，並無違誤
    等語作為抗辯。
三、原審斟酌全辯論意旨及調查證據之結果以：(一)、按「免稅額：納稅義務人按規定
    減除其本人、配偶及合於左列規定扶養親屬之免稅額．．．：(一)納稅義務人及其
    配偶之直系尊親屬．．．(二)納稅義務人之子女．．．(三)納稅義務人及其配偶之同
    胞兄弟、姊妹．．．(四)納稅義務人其他親屬或家屬，合於民法第一千一百十四條
    第四款及第一千一百二十三條第三項之規定，未滿二十歲或滿六十歲以上無謀生
    能力，確係受納稅義務人扶養者。但受扶養者之父或母如屬第四條第一款及第二
    款之免稅所得者，不得列報減除。」行為時所得稅法第十七條第一項第一款定有
    明文。次按「左列親屬互負扶養之義務：一、直系血親相互間。二、夫妻之一方
    ，與他方之父母同居者，其相互間。三、兄弟姊妹相互間。四、家長家屬相互間
    。」亦為民法第一千一百十四條所明定。又「所得稅法有關個人綜合所得稅『免
    稅額』之規定，其目的在以稅捐之優惠使納稅義務人對特定親屬或家屬盡其法定
    扶養義務。同法第十七條第一項第一款第四目規定：．．．得於申報所得稅時按
    受扶養之人數減除免稅額，固須以納稅義務人與受扶養人同居一家為要件，惟家
    者，以永久共同生活之目的而同居為要件，納稅義務人與受扶養人是否為家長家
    屬，應取決於其有無共同生活之客觀事實，．．．」司法院釋字第四一五號解釋
    在案可參，而此號解釋之解釋理由書更明白表示：「．．．所得稅法第十七條第
    一項第一款第四目規定：『納稅義務人其他親屬或家屬，合於民法第一千一百十
    四條第四款及第一千一百二十三條第三項之規定，未滿二十歲或滿六十歲以上無
    謀生能力，確係受納稅義務人扶養者』，得於申報所得稅時按受扶養之人數減除
    免稅額，明示此項免稅額之享有，無論受扶養者為其他親屬或家屬，除確係受納
    稅義務人扶養外，尚須符合民法第一千一百十四條第四款及第一千一百二十三條
    第三項之規定，即以具備家長家屬關係為要件。所謂家，民法上係採實質要件主
    義，以永久共同生活為目的而同居一家為其認定標準，．．．。」合先敘明。(二)
    經查，本件上訴人八十九年度綜合所得稅結算申報，列報其配偶及母殷黃燕、其
    子殷敏育、殷敏哲及其姪兒殷立勳、殷士軒、殷紹日、殷永鴻、姪女殷彩曄等人
    為扶養親屬，其中列報姪子殷立勳、殷士軒、殷紹日、殷永鴻、姪女殷彩曄等五
    人部分，經被上訴人以渠等未與上訴人同居一家，核與所得稅法第十七條第一項
    第一款第四目規定不合，乃否准認列免稅額共三七○、○○○元之事實，有上訴
    人八十九年度綜合所得稅結算申報書、被上訴人之核定書、戶口名簿影本等附於
    原處分卷可稽，並為兩造所不爭執，堪信為真實。(三)次查，依所得稅法第十七條
    第一項第一款第四目規定，得列報為扶養親屬免稅額者，除該親屬確係受納稅義
    務人扶養外，尚須符合民法第一千一百十四條第四款及第一千一百二十三條第三
    項之規定，即以具備家長家屬關係為要件。而所謂家，民法上係採實質要件主義
    ，以永久共同生活為目的而同居一家為其認定標準。上訴人雖主張其與系爭扶養
    親屬居住在一起，並提出戶籍謄本以為證明，惟戶口名簿僅係舉證同一戶籍之方
    法，有無同居、有無扶養之事實，仍屬被上訴人調查審核權責範圍。況且上訴人
    與所列報系爭親屬雖同設址於臺南縣後壁鄉嘉田村三一之一號，但實際上上訴人
    係服務於中國鋼鐵公司，平時住在鳳山，上班六天休息二天，為上訴人所自承在
    卷，且上訴人之姪女殷彩曄八十九年係設籍於臺南縣新營市訴外人羅江秀霞戶內
    ，至九十年四月二十五日始為遷入登記，與上訴人未同戶設籍，則上訴人是否有
    與列報親屬共同生活，盡其扶養義務，已有可議，要難僅以其與扶養親屬等五人
    同址，即認定其有以永久共同生活為目的而同居一家，據此主張列報扶養親屬免
    稅額。再以上訴人除提出戶口名簿、切結書外，亦未能證明確有扶養之具體事實
    ，是被上訴人否准列報該扶養親屬免稅額，即無不合。縱上訴人對系爭扶養親屬
    有所資助，其資助行為，乃念同宗之誼而給予津貼，此種慈惠施予行為，乃本於
    雙方感情而生，依法不能援為列報扶養親屬之根據，有最高法院二十年度上字第
    二九九號判例可資參照，故上訴人以有資助列報扶養親屬之情形，主張被上訴人
    應准該等扶養親屬之列報云云，亦無可採。(四)綜上所述，上訴人與所列報之扶養
    親屬殷立勳、殷士軒、殷紹日、殷永鴻及殷彩曄等五人並無實際扶養之事實，亦
    無家長家屬關係存在，而上訴人列報渠等之扶養親屬免稅額，核與所得稅法第十
    七條第一項第一款第四目規定不合；是被上訴人對於上訴人八十九年度綜合所得
    稅結算申報，否准上訴人所列報扶養之殷立勳、殷士軒、殷紹日、殷永鴻及殷彩
    曄等五人之扶養親屬免稅額三七○、○○○元，並無不合；復查決定及訴願決定
    均予維持，亦無違誤，因而為上訴人敗訴之判決。
四、本院核原判決依上開規定及說明，尚無違背法令。上訴意旨仍執陳詞，指摘原判
    決不當，聲明廢棄改判。惟按對於適用簡易程序之裁判提起上訴，須經本院許可
    ，且該許可以訴訟事件所涉及之法律見解具有原則性者為限，行政訴訟法第二百
    三十五條定有明文。本件上訴意旨並未具體指出原判決所涉之法律見解具有原則
    性之爭執，僅就原判決取捨證據、認定事實職權之行使加以指摘，其上訴於法本
    有未合。況原判決就上訴人所訴各節，均已詳予剖析、一一論駁，上訴意旨仍執
    陳詞指摘原判決不當，聲明廢棄，核無理由，應予駁回。
據上論結，本件上訴為無理由，依行政訴訟法第二百五十五條第一項、第九十八條第
三項前段，判決如主文。
中　　華　　民　　國　　九十三　　　年　　　四　　　　月　　　八　　　　日
                    最 高 行 政 法 院  第 四 庭
                                審 判 長 法  官　　　徐　樹　海
                                         法  官      黃  合  文
                                         法  官　　　高　啟　燦
                                         法  官　　　吳　錦　龍
                                         法  官　　　林　茂　權
右  正  本  證  明  與  原  本  無  異
　　　　　　　　　　　　　　　　　　　　 法院書記官　張　雅　琴
中　　華　　民　　國　　九十三　　　年　　　四　　　　月　　　九　　　　日
